臺灣嘉義地方法院民事判決
111年度訴字第168號
原      告  元大國際資產管理股份有限公司

法定代理人  宋耀明  
訴訟代理人  周子幼  
            方名亮  
            楊富傑  
被      告  范庭嘉  

            范庭福  


            范庭榮  
上列當事人間請求撤銷遺產分割登記事件，本院於民國111年9月
1日言詞辯論終結，判決如下：
    主  文
原告之訴駁回。
訴訟費用由原告負擔。　　　　
    事實及理由
甲、程序方面
　　訴狀送達後，原告不得將原訴變更或追加他訴。但請求的基
    礎事實同一者、擴張或減縮應受判決事項之聲明者、該訴訟
    標的對於數人必須合一確定時，追加其原非當事人之人為當
    事人者，不在此限，民事訴訟法第255條第1項第2、3、5款
    分別有明文規定。原告起訴時原僅列被告范庭嘉為被告，並
    聲明：⒈被告范庭嘉與被告范＊＊就附表編號1、4所示之不動
    產於民國108年5月17日所為遺產分割協議之債權行為，及於
    108年5月31日所為分割繼承登記之物權行為，均應予撤銷；
    ⒉被告范＊＊應將附表編號1、4所示之不動產於108年5月31日
    所為之分割繼承登記予以塗銷。之後，原告追加同為繼承人
    的被告范庭福、范庭榮，並更正聲明為：⒈被告范庭嘉、范
    庭榮、范庭福就附表編號1、2、3、4所示之不動產(下合稱
    本件房地)於108年5月17日所為遺產分割協議之債權行為，
    及於108年5月31日所為分割繼承登記之物權行為，均應予撤
    銷；⒉被告范庭福、范庭榮應將本件房地於108年5月31日所
    為之分割繼承登記予以塗銷。（見本院卷第121頁、第330頁
    ）。審核原告所為上開訴之變更，與上開規定相符，應予准
    許。
乙、實體方面　　
一、原告主張：
㈠、被告范庭嘉前積欠訴外人華山產物保險股份公司債務，之後
    該公司將債權轉讓與原告，被告范庭嘉尚積欠原告新臺幣（
    下同）2,215,297元未清償（下稱本件債務）。被告范庭嘉
    的父親范振春死亡後遺有如附表所示之遺產（下稱本件遺產
    ），范振春之繼承人為被告范庭嘉、范庭福及范庭榮(下合
    稱被告3人)，又被告3人並無拋棄繼承，依法本件遺產應由
    范振春之全體繼承人即被告3人共同繼承。
㈡、但是被告范庭嘉竟與其餘被告協議分割本件遺產，僅由被告
    范庭福就附表編號1、2、4之土地及房屋為分割繼承登記，
    及由被告范庭榮就附表編號3之土地為分割繼承登記，被告
    范庭嘉則放棄繼承登記，他們的行為是將被告范庭嘉應繼承
    的財產權利無償移轉予被告范庭福、范庭榮，自屬有害於原
    告的債權。又被告范庭嘉雖有分配范振春的保險金，但單就
    范振春遺留的本件不動產，國稅局核定價額為3百多萬元，
    平均每位繼承人分得約124萬元，所以遺產分配不均。
㈢、依民法第244條第1項及第4項之規定，提起本件訴訟，請求撤
    銷被告間就本件遺產之分割協議及移轉本件房地的物權契約
    ，並塗銷本件房地於108年5月31日所為的所有權移轉登記。
㈣、並聲明：⒈被告3人就本件房地於108年5月17日所為遺產分割
    協議之債權行為，及於108年5月31日所為分割繼承登記之物
    權行為，均應予撤銷；⒉被告范庭福、范庭榮應將本件房地
    於108年5月31日所為之分割繼承登記予以塗銷。
二、被告抗辯：
㈠、被告范庭嘉：
  ⒈被告范庭嘉長年債務纏身，時常向親友借貸，被告范庭福、
    范庭榮二人自86年起至今多次提供借款，至今尚未償還，累
    計不下200萬元。又先父范振春生前亦多次借貸，並以自己
    的勞工退休金償還范庭嘉積欠其他親友的借款。因此范振春
    生前即表示因被告范庭福借款金額最多，日後要將附表編號
    1、2、4之不動產均由被告范庭福繼承，另附表編號3之土地
    給被告范庭榮。而范庭嘉積欠家人太多，為公平起見，不要
    再分遺產，兄弟間的債務一筆勾銷。被告3人對范振春此一
    安排均無意見。
  ⒉范振春過世後，被告3人便依照先父遺願辦理，但被告范庭福
    、范庭榮顧念手足之情，仍將范振春的保險金525,255元全
    部分配給范庭嘉。事實上，被告范庭嘉對於遺產的分割不是
    無償放棄，而是最大的受益者。並聲明：原告之訴駁回。
㈡、被告范庭福：
　⒈范振春生前領取退休金後，曾代被告范庭嘉償還積欠親友黃
    素幸等人之債務共計1,550,200元，然至范振春死亡時，被
    告范庭嘉均未償還范振春。被告范庭福自87年起陸續借貸金
    錢與被告范庭嘉，共計1,244,250元，被告范庭嘉亦均未償
    還。范振春生前購買之人壽保險，於范振春死後核發的理賠
    金525,255元，分配由被告范庭嘉一人獨得。
　⒉本件遺產分割協議是被告范庭嘉已積欠被繼承人范振春、范
    庭福、范振榮債務，所以被告范庭嘉把應取得遺產部分拿來
    清償，被告范庭福跟范庭榮不對范庭嘉追償，且被告范庭嘉
    有取得保險理賠金，並非無償行為等語。並聲明：原告之訴
    駁回。
㈢、被告范庭榮：
　⒈附表編號10之生前提領現金501,019元，是范振春生前電匯至
    宏泰人壽保險股份有限公司購買儲蓄保險，經被告3人協議
    納入遺產分配，因被告范庭福、范庭榮分別繼承本件房地，
    故由被告范庭嘉獨得上開保險理賠金，被告范庭嘉為本件遺
    產分割協議並非無償行為；附表編號5-9所列之存款已全部
    用於范振春之喪葬事宜，不足部分由范庭榮及范庭福共同支
    付。
　⒉本件遺產分割協議是被告范庭嘉已積欠被繼承人范振春、范
    庭福、范振榮債務，所以被告范庭嘉把應取得遺產部分拿來
    清償，被告范庭福跟范庭榮不對范庭嘉追償，且被告范庭嘉
    有取得保險理賠金，並非無償行為等語。並聲明：原告之訴
    駁回。
三、法院的判斷：
㈠、原告提起本件撤銷訴訟，沒有超過法定除斥期間：
　⒈民法第244條第1項之撤銷訴權，依同法第245條規定，自債權
    人知有撤銷原因時起，1年間不行使而消滅。該項法定期間
    為除斥期間，其時間經過時權利即告消滅。此項除斥期間有
    無經過，縱未經當事人主張或抗辯，法院亦應先為調查認定
    ，以為判斷之依據（最高法院85年台上字第1941號判例參照
    ）。
　⒉本院依職權函查原告自106年起到目前為止是否曾調閱本件不
    動產的登記謄本、電子謄本及異動索引，查得原告在110年1
    0月8日曾申請調閱附表編號4的房屋所有權資料，此有中華
    電信股份有限公司資訊技術分公司111年5月10日函文在卷可
    憑（見本院卷第209至212頁）。所以原告在111年3月23日向
    本院提起本件訴訟（見本院卷第7頁），沒有超過1年的法定
    除斥期間，合先敘明。
㈡、原告主張被告積欠原告本件債務未清償，又被繼承人范振春
    死亡後，其法定繼承人即被告3人都沒有向法院聲請拋棄繼
    承，而達成遺產分割協議，由被告范庭福分得附表編號1、2
    、4之不動產，被告范庭榮分得附表編號3之土地，並且在10
    8年5月31日辦畢分割繼承登記的情形，已經提出債權讓與證
    明書及報紙公告、本院99年度司促字第8676號支付命令及確
    定證明書、土地登記第二類謄本、建物登記第二類謄本、家
    事查詢公告、股份有限公司變更登記表、債權計算書（見本
    院卷第15頁至37頁、第45至48頁、第253至255頁），並且有
    嘉義市地政事務所111年3月30日嘉第一字第1110051074號函
    檢送的分割繼承登記資料、土地建物查詢資料、異動索引查
    詢資料等件在卷可佐（見本院卷第57頁至第112頁），被告
    也都不爭執，可以相信為真實。
㈢、債務人所為之無償行為，有害及債權者，債權人得聲請法院
    撤銷之；債權人依第1項或第2項之規定聲請法院撤銷時，得
    並聲請命受益人或轉得人回復原狀。但轉得人於轉得時不知
    有撤銷原因者，不在此限，民法第244條第1、4項有明文規
    定。
㈣、民法第244 條所謂無償或有償行為，係以債務人與第三人間
    之行為有無互為對價關係之給付為其區別標準。對價是否相
    當，並不影響有償行為之認定（最高法院108年度台上字第2
    330號、110年度台上字第1618號判決意旨參照）。
㈤、雙方不爭執，范振春的保險理賠金525,255元是分配給被告范
    庭嘉一事(見本院卷第277頁)，並且有范庭嘉之子范維元郵
    局帳戶明細、被告范庭嘉國泰世華銀行帳戶明細、LINE通訊
    記錄、被告范庭福匯款申請書等件在卷可佐（見本院卷第21
    9頁至第222頁、第251頁、第265頁至第267頁），此部分事
    實可以認定。
㈥、又被告3人辯稱：被告范庭嘉先前積欠范庭福、范庭榮債務，
    因此被告於分割遺產時將本件房地協議分配給范庭福跟范庭
    榮等語，已經提出范庭嘉與范庭福借貸表、記帳本(見本院
    卷第283至324頁)為證。從原告不爭執的借貸表可見被告范
    庭嘉尚積欠被告范庭福1,244,250元。再參考被告范庭榮曾
    於LINE對話中表示「我真的很生氣、失望...大哥從前向我
    與阿福借款就沒還，念兄弟一場就不去計較，藉爸爸後事時
    將兄弟間的借貸喬一喬；大哥欠阿福快二佰萬，所以請大哥
    將老家的產權給阿福；大哥缺現金，我與阿福都將老爸剩下
    的保險金各17萬多(二人合計約35萬)匯到大哥指定的帳戶(
    維元的帳戶)，我則承接番路鄉的山坡地，這是三兄弟都同
    意了」等語，有對話紀錄在卷可佐(見本院卷第265頁)。堪
    信被告等辯稱因被告范庭嘉積欠被告范庭福、范庭榮債務無
    法清償，故於協議分割遺產時將其應繼分權利分配由被告范
    庭福、范庭榮取得，以抵銷債務，應非子虛。
㈦、所以，本件遺產分割協議既是由被告等考量被告范庭嘉積欠
    被告范庭福及范庭榮債務，無法清償，始協議將其應繼分權
    利分配予被告范庭福及范庭榮，並由被告范庭嘉取得現金52
    5,255元，被告所為的遺產分割處分，不論對價是否相當，
    均屬有償行為甚明。
㈧、至於被告范庭嘉抗辯其曾向親友借款，由范振春代償等語，
    但是原告否認。由被告范庭福提供的臺灣土地銀行存摺類存
    摺憑條、入戶電匯申請書、被告范庭嘉提供的佩康有限公司
    存摺內頁影本（見本院卷第245頁至第249頁、第339頁），
    雖然可以看出黃素幸於90年5月31日、同年6月13日分別匯款
    40萬元、共計80萬元至佩康有限公司帳戶，范振春於91年3
    月11日匯款80萬元與黃素幸，范振春另在91年3月11日匯款4
    0萬元給吳彩雲、91年3月4日匯款350,200元給陳金貴。但是
    黃素幸是匯款至佩康有限公司而非被告范庭嘉帳戶，縱佩康
    公司為被告范庭嘉經營，仍無法以此認定黃素幸借款對象是
    被告范庭嘉；況匯款的原因眾多，不能單憑有匯款紀錄而認
    定原因即為范振春代償債務。所以，依卷存證據，被告范庭
    嘉此部分抗辯，無法採信。
四、結論，原告依民法第244條第1項、第4項規定，請求撤銷被
    告間遺產分割協議之債權行為及遺產分割繼承登記之物權行
    為，併請求被告范庭福及范庭榮應塗銷繼承登記，為無理由
    ，應予駁回。
五、本件事證已經明確，兩造其餘陳述及主張或攻擊防禦方法，
    對判決結果不生影響，不一一論列，併此敘明。
六、訴訟費用負擔之依據：民事訴訟法第78條。
中　　華　　民　　國　　111 　年　　9 　　月　　22　　日
                  民事第一庭法　官　吳芙蓉   
以上正本係照原本作成
如對本判決上訴須於判決送達後20日內向本院提出上訴狀 
如委任律師提起上訴者，應一併繳納上訴審裁判費。 
中　　華　　民　　國　　111 　年　　9 　　月　　26　　日
                            書記官　王立梅
附表
編號 種類 財產所在或名稱 面積 權利範圍 1 土地 嘉義市○路○段000000地號土地 72平方公尺 1/1 2 土地 嘉義市○路○段000000地號土地 94平方公尺 22/90 3 土地 嘉義縣○○鄉○○段00000地號土地 2,493平方公尺 1/1 4 房屋 嘉義市○路○段000○號房屋（門牌號碼：嘉義市○○○路00巷00號）  1/1 5 現金 新光銀行存款 新臺幣(下同)13,783元   6 現金 土地銀行嘉義分行存款 1,100元   7 現金 臺灣企銀存款 711元   8 現金 嘉義市農會吳鳳分部存款 28,473元   9 現金 嘉義成功街郵局存款 3,605元   10 現金 嘉義市農會存款 501,019元 (生前提領)